【裁判字號】    98,訴,432
【裁判日期】    980609
【裁判案由】    違反台灣地區與大陸地區人民關係條例
【裁判全文】
臺灣屏東地方法院刑事判決               98年度訴字第432號
公  訴  人  臺灣屏東地方法院檢察署檢察官
被      告  丙○○
            甲○○
            乙○○
            丁○○
                    現在臺灣高雄女子監獄執行中
上列被告等因違反臺灣地區與大陸地區人民關係條例案件，經檢
察官提起公訴（97年度偵字第7037號），被告等就被訴事實為有
罪之陳述，本院裁定行簡式審判程序，判決如下：
    主  文
丙○○共同連續違反不得使大陸地區人民非法進入臺灣地區之規
定，處有期徒刑貳年，減為有期徒刑壹年。緩刑年，並應向指
定之公益團體、地方自治團體或社區提供壹佰貳拾小時之義務勞
務，緩刑期間付保護管束。
乙○○共同違反不得使大陸地區人民非法進入臺灣地區之規定，
處有期徒刑拾月，減為有期徒刑伍月，如易科罰金，以銀元佰
元即新臺幣玖佰元折算壹日。緩刑貳年，並應向指定之公益團體
、地方自治團體或社區提供伍拾小時之義務勞務，緩刑期間付保
護管束。
丁○○共同違反不得使大陸地區人民非法進入臺灣地區之規定，
處有期徒刑拾月，減為有期徒刑伍月，如易科罰金，以銀元佰
元即新臺幣玖佰元折算壹日。
甲○○連續幫助違反不得使大陸地區人民非法進入臺灣地區之規
定，處有期徒刑肆月，如易科罰金，以銀元佰元即新臺幣玖佰
元折算壹日，減為有期徒刑貳月，如易科罰金，以銀元佰元即
新臺幣玖佰元折算壹日。
    事  實
一、丙○○為使大陸地區人民非法進入臺灣地區，乃與真實姓名
    年籍不詳名為「陳明」、「多多」之大陸地區成年人民共謀
    以假結婚真入境之方式使大陸地區人民非法進入臺灣地區，
    由丙○○自行招攬甲○○、乙○○（原名楊省），並透過甲○○之介紹而招攬丁○○、孫尤美前往大陸地區分別與大陸
    地區人民林慶發、余振金、吳洪其、俞礽其辦理虛偽之結婚
    程序，而為下列犯行：
  (一)甲○○（本身因假結婚所犯行使使公務員登載不實文書罪部
    分，業經本院判決有罪確定在案）明知大陸地區人民林慶發
    （業經檢察官為職權不起訴處分）無與其結婚之真意，竟與
    丙○○、「陳明」、「多多」共同基於使大陸地區人民非法
    進入臺灣地區之犯意聯絡，暨與丙○○、「陳明」、「多多
    」及林慶發共同基於行使使公務員登載不實文書之犯意聯絡
    ，透過丙○○、「陳明」、「多多」之安排，以新臺幣（下
    同）2 萬元及招待在大陸地區食宿為代價，於民國91年4 月
    27日與林慶發在大陸地區福建省福州市辦理結婚登記，完成
    形式上之結婚手續，取得結婚公證書，並由財團法人海峽交
    流基金會認證後發給證明，甲○○復於91年5 月21日親自前
    往屏東縣萬丹鄉戶政事所辦理結婚登記，致使不知情之承辦
    人員將此不實事項登載於其職務上所掌之戶籍登記簿上，足
    生損害於戶政機關對於戶籍管理之正確性。迨辦畢結婚登記
    ，並申請取得戶籍謄本後，甲○○即於91年5 月24日委託不
    知情之周燕雪提出前述登載不實之戶籍謄本而行使，以探親
    名義，向內政部入出國及移民署（原為內政部入出境管理局
    ，下同）申請發給林慶發大陸地區人民進入臺灣地區旅行證
    ，經內政部入出國及移民署實質審查後仍誤發旅行證，而使
    林慶發於91年6 月24日由高雄小港機場非法進入臺灣地區。
  (二)乙○○明知大陸地區人民余振金（經檢察官通緝中）無與其
    結婚之真意，竟與丙○○、「陳明」、「多多」共同基於使
    大陸地區人民非法進入臺灣地區之犯意聯絡，暨與丙○○、
    「陳明」、「多多」及余振金共同基於行使使公務員登載不
    實文書之犯意聯絡，透過丙○○、「陳明」、「多多」之安
    排，以6 萬元及招待在大陸地區食宿為代價，於91年5 月27
    日與余振金在大陸地區福建省福州市辦理結婚登記，完成形
    式上結婚手續，取得結婚公證書，並由財團法人海峽交流基
    金會認證後發給證明，乙○○復於91年6 月18日親自前往屏
    東縣內埔鄉戶政事所辦理結婚登記，致使不知情之承辦人員
    將此不實事項登載於其職務上所掌之戶籍登記簿上，足生損
    害於戶政機關對於戶籍管理之正確性。迨辦畢結婚登記，並
    申請取得戶籍謄本後，乙○○旋於同日前往屏東縣警察局內
    埔分局龍泉派出所填寫「大陸地區人民進入臺灣地區保證書
    」，並提出前述登載不實之戶籍謄本而行使，以供承辦員警
    對保及簽註意見，乙○○再於91年6 月20日委託不知情之周
    燕雪提出前述登載不實之戶籍謄本而行使，以探親名義，向
    內政部入出國及移民署申請發給余振金大陸地區人民進入臺
    灣地區旅行證，經內政部入出國及移民署實質審查後仍誤發
    旅行證，而使余振金於91年8 月11日由高雄小港機場非法進
    入臺灣地區。
  (三)甲○○明知丙○○招攬他人至大陸地區辦理假結婚係為使大
    陸地區人民非法進入臺灣地區，仍基於幫助使大陸地區人民
    非法進入臺灣地區及行使使公務員登載不實文書之概括犯意
    ，先介紹丁○○向丙○○表示願意與大陸地區人民辦理假結
    婚，丙○○即帶同丁○○前往大陸地區，丁○○明知大陸地
    區人民吳洪其（經檢察官通緝中）無與其結婚之真意，竟與
    丙○○、「陳明」、「多多」共同基於使大陸地區人民非法
    進入臺灣地區之犯意聯絡，暨與丙○○、「陳明」、「多多
    」及吳洪其共同基於行使使公務員登載不實文書之犯意聯絡
    ，透過丙○○、「陳明」、「多多」之安排，以35,000元及
    招待在大陸地區食宿為代價，於91年9 月3 日與吳洪其在大
    陸地區福建省福州市辦理結婚登記，完成形式上結婚手續，
    取得結婚公證書，並由財團法人海峽交流基金會認證後發給
    證明，丁○○復於91年11月27日親自前往屏東縣麟洛鄉戶政
    事所辦理結婚登記，致使不知情之承辦人員將此不實事項登
    載於其職務上所掌之戶籍登記簿上，足生損害於戶政機關對
    於戶籍管理之正確性。迨辦畢結婚登記，並申請取得戶籍謄
    本後，丁○○即於91年11月29日委託不知情之張鳳玲提出前
    述登載不實之戶籍謄本而行使，以探親名義，向內政部入出
    國及移民署申請發給吳洪其大陸地區人民進入臺灣地區旅行
    證，經內政部入出國及移民署實質審查後仍誤發旅行證，而
    使吳洪其於92年1 月16日由高雄小港機場非法進入臺灣地區
    ，甲○○因而幫助丙○○、丁○○為上開犯行。
  (四)甲○○復承前概括犯意，再介紹孫尤美（已歿，原名施尤美
    ，業經檢察官為職權不起訴處分）向丙○○表示願意與大陸
    地區人民辦理假結婚，丙○○即帶同孫尤美前往大陸地區，
    孫尤美明知大陸地區人民俞礽其（經檢察官通緝中）無與其
    結婚之真意，竟與丙○○、「陳明」、「多多」共同基於使
    大陸地區人民非法進入臺灣地區之犯意聯絡，暨與丙○○、
    「陳明」、「多多」及俞礽其共同基於行使使公務員登載不
    實文書之犯意聯絡，透過丙○○、「陳明」、「多多」之安
    排，以不詳金額及招待在大陸地區食宿為代價，於91年9 月
    3 日與俞礽其在大陸地區福建省福州市辦理結婚登記，完成
    形式上結婚手續，取得結婚公證書，並由財團法人海峽交流
    基金會認證後發給證明，孫尤美復於91年11月12日親自前往
    屏東縣內埔鄉戶政事所辦理結婚登記，致使不知情之承辦人
    員將此不實事項登載於其職務上所掌之戶籍登記簿上，足生
    損害於戶政機關對於戶籍管理之正確性。迨辦畢結婚登記，
    並申請取得戶籍謄本後，孫尤美即於91年11月29日委託不知
    情之張鳳玲提出前述登載不實之戶籍謄本而行使，以探親名
    義，向內政部入出國及移民署申請發給俞礽其大陸地區人民
    進入臺灣地區旅行證，經內政部入出國及移民署實質審查後
    仍誤發旅行證，而使俞礽其於92年2 月21日由高雄小港機場
    非法進入臺灣地區，甲○○因而幫助丙○○、孫尤美為上開
    犯行。
二、案經內政部入出國及移民署專勤事務第二大隊屏東縣專勤隊
    移送臺灣屏東地方法院檢察署檢察官偵查起訴。
    理  由
一、本件被告丙○○、甲○○、乙○○、丁○○所犯係死刑、無
    期徒刑、最輕本刑為3 年以上有期徒刑以外之罪，渠等於準
    備程序中就被訴事實為有罪之陳述，經法官告知簡式審判程
    序之旨，並聽取當事人之意見後，本院認為適宜由受命法官
    獨任進行簡式審判程序。
二、上揭事實，業據被告丙○○、甲○○、乙○○、丁○○坦承
    不諱，互核相符，並有大陸地區人民申請來台查詢表、旅客
    入出境記錄查詢表、結婚公證書、財團法人海峽交流基金會
    證明、結婚登記申請書、戶籍謄本、大陸地區人民進入臺灣
    地區保證書、大陸地區人民進入臺灣地區旅行證申請書、委
    託書等在卷足憑，堪信被告丙○○、甲○○、乙○○、丁○○之自白均與事實相符，本件事證明確，被告丙○○、甲○○、乙○○、丁○○犯行均堪認定。又本件甲○○、丁○○
    、孫尤美前往派出所（分駐所）填寫「大陸地區人民進入臺
    灣地區保證書」之時間，均於至各該戶政事所辦理結婚登記
    前，則渠等前往派出所（分駐所）填寫「大陸地區人民進入
    臺灣地區保證書」時自無從提出登載不實之戶籍謄本以行使
    ，此部分顯無行使使公務員登載不實文書犯行之可言，併此
    敘明。
三、按行為後法律有變更者，適用行為時之法律。但行為後之法
    律有利於行為人者，適用最有利於行為人之法律，修正後刑
    法第2 條第1 項定有明文。茲因本件論罪科刑所適用之臺灣
    地區與大陸地區人民關係條例第79條於92年10月29日修正公
    布，同年12月31日施行，另刑法亦於94年2 月2 日修正，95
    年7 月1 日施行，是被告丙○○、甲○○、乙○○、丁○○
    行為後法律有變更，爰比較新舊法如下：
  (一)臺灣地區與大陸地區人民關係條例部分：按修正前臺灣地區
    與大陸地區人民關係條例第79條第1 項規定：「違反第十五
    條第一款規定者，處五年以下有期徒刑、拘役或科或併科新
    臺幣五十萬元以下罰金。」修正後其第1 項規定：「違反第
    十五條第一款規定者，處一年以上七年以下有期徒刑，得併
    科新臺幣一百萬元以下罰金。」第2 項更規定：「意圖營利
    而犯前項之罪者，處三年以上十年以下有期徒刑，得併科新
    臺幣五百萬元以下罰金。」比較新舊法，以適用修正前臺灣
    地區與大陸地區人民關係條例第79條第1 項規定，對被告等
    較為有利。
  (二)法定刑罰金部分：按修正前刑法第33條第5 款規定：「罰金
    ：一元以上。」修正後改為：「罰金：新臺幣一千元以上，
    以百元計算之。」比較新舊法，關於被告等所犯臺灣地區與
    大陸地區人民關係條例第79條第1 項之罪及刑法第216 條、
    第214 條之罪，其法定刑罰金部分，以適用修正前之規定對
    被告等較為有利。
  (三)共同正犯部分：按修正前刑法第28條規定：「二人以上共同
    實施犯罪之行為者，皆為正犯。」修正後改為：「二人以上
    共同實行犯罪之行為者，皆為正犯。」將原來共同正犯之共
    同「實施」改為共同「實行」，剔除完全未參與犯罪相關行
    為之實行之「陰謀共同正犯」及「預備共同正犯」，屬於行
    為可罰性要件之變更。惟本件被告丙○○、乙○○、丁○○
    已參與犯罪相關行為之實行，無論依新法或舊法，均成立共
    同正犯，適用新法對渠等並無較為有利之情形。
  (四)牽連犯部分：被告丙○○、乙○○、丁○○行為後，刑法第
    55條牽連犯之規定亦已刪除，此雖非犯罪構成要件之變更，
    但已影響刑罰之法律效果，自屬法律有變更。本件被告等所
    犯行使使公務員登載不實文書罪及使大陸地區人民非法進入
    臺灣地區罪2 罪間，在通常觀念上足認有方法與目的之牽連
    關係，依修正前刑法第55條規定，本得適用牽連犯之規定從
    一重處斷，依新法則應併合處罰，比較新舊法，以適用修正
    前之規定較有利於被告等。
  (五)連續犯部分：被告行為後，刑法第56條連續犯之規定，業經
    修正公布刪除，則被告丙○○、甲○○所為上開多次犯行，
    因行為後新法業已刪除連續犯之規定，此刪除雖非犯罪構成
    要件之變更，但顯已影響行為人刑罰之法律效果，自屬法律
    有變更，依新法第2 條第1 項規定，比較新、舊法結果，修
    正後之規定並非較有利於被告，是依刑法第2 條第1 項之規
    定，應適用行為時之法律，即應適用修正前刑法第56條連續
    犯之規定。
  (六)易科罰金之折算標準部分：按依修正前刑法第41條第1 項前
    段及修正前罰金罰鍰提高標準條例第2 條規定，有期徒刑或
    拘役易科罰金，以銀元100 元以上300 元以下（即新臺幣30
    0 元以上900 元以下）折算1 日，依修正後刑法第41條第1
    項前段規定，則改為以新臺幣1,000 元、2,000 元或3,000
    元折算1 日，比較新舊法，關於被告等所處有期徒刑減刑後
    易科罰金之折算標準，亦以適用修正前之規定對渠等較為有
    利。
  (七)綜上比較結果，被告等行為後變更之臺灣地區與大陸地區人
    民關係條例及刑法法律，對渠等並無較為有利之情形，則本
    件自應適用被告等行為時之臺灣地區與大陸地區人民關係條
    例及刑法之規定。
四、核被告丙○○、乙○○、丁○○所為，均係犯修正前臺灣地
    區與大陸地區人民關係條例第79條第1 項之使大陸地區人民
    非法進入臺灣地區罪及刑法第216 條、第214 條之行使使公
    務員登載不實文書罪。又被告甲○○與丙○○、丁○○、孫
    尤美及大陸地區人民間，就使大陸地區人民非法進入臺灣地
    區及行使使公務員登載不實文書犯行，並無共同實施犯罪之
    犯意聯絡或行為分擔，其僅介紹丁○○、孫尤美向丙○○表
    示願意與大陸地區人民辦理假結婚，以使大陸地區人民非法
    進入臺灣地區，其所實施者乃就丙○○、丁○○、孫尤美及
    大陸地區人民之犯行予以助力，尚非屬構成要件之行為，應
    為幫助犯，是核被告甲○○所為，係修正前臺灣地區與大陸
    地區人民關係條例第79條第1 項之使大陸地區人民非法進入
    臺灣地區罪及刑法第216 條、第214 條之行使使公務員登載
    不實文書罪之幫助犯。被告丙○○、乙○○、丁○○明知不
    實事項使公務員登載於職務上所掌之公文書之低度行為為行
    使之高度行為所吸收，不另論罪。被告丙○○與甲○○、乙○○、丁○○、孫尤美就各該犯行分別向各該派出所、內政
    部入出國及移民署行使登載不實之戶籍謄本之犯行，雖係先
    後所為，然該同一申請入境程序中之數行為係於密切接近之
    時地實施並侵害同一法益，各行為之獨立性極為薄弱，依一
    般社會觀念難以強行分離，且被告丙○○與甲○○、乙○○
    、丁○○、孫尤美欲使林慶發、余振金、吳洪其、俞礽其非
    法入境臺灣，渠等主觀上當有自始至終於該申請程序各階段
    行使登載不實之戶籍謄本以遂犯行之意思，渠等各個行使登
    載不實之戶籍謄本之舉動乃為犯罪行為之一部份，是該同一
    申請程序中之數行使登載不實之戶籍謄本行為可視為一申請
    程序之數個階段，應包括於一行為予以評價，為接續犯，而
    論以一罪。被告丙○○分別與甲○○、乙○○、丁○○、孫
    尤美、「陳明」、「多多」間，就所犯使大陸地區人民非法
    進入臺灣地區罪，有犯意聯絡及行為分擔，均為共同正犯。
    被告丙○○、「陳明」、「多多」與甲○○、林慶發間；被
    告丙○○、「陳明」、「多多」與乙○○、余振金間；被告
    丙○○、「陳明」、「多多」與丁○○、吳洪其間；被告丙○○、「陳明」、「多多」與孫尤美、俞礽其間，分別就所
    犯行使使公務員登載不實文書罪，均有犯意聯絡及行為分擔
    ，亦均為共同正犯。被告丙○○先後多次使大陸地區人民非
    法進入臺灣地區、行使使公務員登載不實文書犯行，及被告
    甲○○多次幫助使大陸地區人民非法進入臺灣地區、行使使
    公務員登載不實文書犯行，均時間緊接、犯罪構成要件相同
    ，顯然均基於概括犯意反覆為之，均應依連續犯之規定各論
    以一罪，並依法加重其刑。被告甲○○係幫助犯，爰依刑法
    第30條第2 項之規定，按正犯之刑減輕之，並依法先加後減
    。被告丙○○、乙○○、丁○○所犯使大陸地區人民非法進
    入臺灣地區罪及行使使公務員登載不實文書罪2 罪間，有方
    法與目的之牽連關係，應從一重之使大陸地區人民非法進入
    臺灣地區罪處斷。爰審酌被告丙○○、乙○○、丁○○以假
    結婚之方法，使大陸人民非法入境臺灣，破壞本國對大陸地
    區人民入境臺灣之管制，被告甲○○猶幫助他人犯罪，危害
    非輕，惟犯後均已知坦承犯行態度良好，及渠等犯罪之動機
    、目的、手段等一切情狀，分別量處如主文所示之刑，又本
    件被告丙○○、甲○○、乙○○、丁○○之犯罪時間均在96
    年4 月24日以前，且均合於減刑條件，均應予以減刑二分之
    一，併就被告甲○○、乙○○、丁○○依修正前刑法之規定
    ，諭知易科罰金之折算標準，以資懲儆。此外，犯罪在新法
    施行前，新法施行後，緩刑之宣告，應適用新法第74條之規
    定（最高法院95年第8 次刑事庭會議決議參照），查被告丙○○、乙○○前未曾因故意犯罪受有期徒刑以上刑之宣告等
    情，有臺灣高等法院被告前案紀錄表附卷可稽，渠等因一時
    失慮，致罹刑典，事後已坦承犯行深具悔意，經此刑之宣告
    後，應知警惕而無再犯之虞，因認以暫不執行渠等之刑為當
    ，爰依修正後之刑法第74條1 項第1 款之規定予以宣告緩刑
    ，以勵自新，惟為使被告丙○○、乙○○確知悔悟，本院乃
    認除上開緩刑之宣告外，另有賦予渠等一定負擔之必要，並
    依刑法第74條第2 項第5 款之規定，命渠等應向指定之公益
    團體、地方自治團體或社區提供120 、50小時之義務勞務，
    至其應如何執行，宜由檢察官考量被告所犯罪名，並參酌渠
    等性別、家庭、身份、職業、經歷、特殊專長、體能狀況及
    素行紀錄與參加意願等個人因素，再依義務勞務執行機關（
    構）之地域、特性及勞務內容等為適當之安排，併此敘明，
    另因本院對被告丙○○、乙○○為刑法74條第2 項第5 款提
    供義務勞務之宣告，是併依刑法第93條第1 項第2 款之規定
    ，諭知於緩刑期間付保護管束。至被告甲○○、丁○○前已
    因故意犯罪受有期徒刑以上刑之宣告等情，有臺灣高等法院
    被告前案紀錄表附卷可稽，依法自不得宣告緩刑，併此敘明
    。
據上論斷，應依刑事訴訟法第299 條第1 項前段、第273 條之1
第1 項，修正前臺灣地區與大陸地區人民關係條例第15條第1 款
、第79條第1 項、第3 項，刑法第11條前段、第216 條、第214
條、第74條1 項第1 款、第2 項第5 款、第93條第1 項第2 款、
第2 條第1 項前段、修正前刑法第28條、第55條、第56條、第41
條第1 項前段，修正前罰金罰鍰提高標準條例第1 條前段、第2
條，中華民國96年罪犯減刑條例第2 條第1 項第3 款、第7 條、
第9 條，判決如主文。
本案經檢察官廖華君到庭執行職務。
中    華    民    國    98    年    6     月    9     日
                  刑事第五庭    法  官  林家聖
以上正本證明與原本無異。
如不服本判決應於收受判決後10日內向本院提出上訴書狀，並應
敘述具體理由；其未敘述上訴理由者，應於上訴期間屆滿後20日
內向本院補提理由書（均須按他造當事人之人數附繕本）「切勿
逕送上級法院」。
中    華    民    國    98    年    6     月    9     日
                                書記官  陳蓉柔
附錄本判決論罪科刑法條全文
臺灣地區與大陸地區人民關係條例第15條（92年10月29日修正前
條文）
左列行為不得為之：
一、使大陸地區人民非法進入臺灣地區。
二、招攬臺灣地區人民未經許可使之進入大陸地區。
三、使大陸地區人民在臺灣地區從事未經許可或與許可目的不符
    之活動。
四、僱用或留用大陸地區人民在臺灣地區從事未經許可或與許可
    範圍不符之工作。
五、居間介紹他人為前款之行為。
臺灣地區與大陸地區人民關係條例第79條（92年10月29日修正前
條文）
違反第15條第1 款規定者，處5 年以下有期徒刑、拘役或科或併
科新台幣50萬元以下罰金。
以犯前項之罪為常業者，處一年以上七年以下有期徒刑，得併科
新台幣100萬元以下罰金。
第一項之未遂犯罰之。
刑法第214條
明知為不實之事項，而使公務員登載於職務上所掌之公文書，足
以生損害於公眾或他人者，處3 年以下有期徒刑、拘役或500 元
以下罰金。
刑法第216條
行使第210 條至第215 條之文書者，依偽造、變造文書或登載不
實事項或使登載不實事項之規定處斷。


司法院資訊處製作；財團法人民間司法改革基金會備份。
